【裁判字號】    97,建上易,49
【裁判日期】    980324
【裁判案由】    給付工程款
【裁判全文】
臺灣高等法院民事判決                97年度建上易字第49號
上  訴  人  內政部營建署
法定代理人  乙○○
訴訟代理人  林添進律師
被  上訴人  玉霖營造有限公司
法定代理人  甲○○
訴訟代理人  廖信憲律師
上列當事人間給付工程款事件，上訴人對於中華民國97年11月4
日臺灣臺北地方法院97年度建字第89號第一審判決提起上訴，
本院於98年3月10日言詞辯論終結，判決如下：
    主  文
原判決關於命上訴人給付逾新台幣玖拾萬肆仟柒佰陸拾壹元本息
部分，及該部分假執行之宣告暨訴訟費用之裁判均廢棄。
上開廢棄部分，被上訴人在第一審之訴及其假執行之聲請均駁回
。
其餘上訴駁回。
第一、二審訴訟費用由上訴人負擔十分之八，餘由被上訴人負擔
。
    事  實
甲、上訴人方面：
壹、聲明：
一、原判決廢棄。
二、被上訴人於第一審之訴及假執行之聲請均駁回。
貳、陳述：除與原判決記載相同者外，補稱略以：
一、無論依系爭契約第20條第13項約定抑或23條第4項第2款，上
    訴人均得主張扣款。
二、系爭契約約定之違約金並無過高情事。
乙、被上訴人方面：
壹、聲明：上訴駁回。
貳、陳述：除與原判決記載相同者外，補稱略以：
一、系爭工程契約規範「施工說明書」第02726章「級配粒料底
    層」第3.2.2「級配及品質試驗」規定「每600M3」為抽驗樣
    品代表數量，則即便參照台北市政府工務局工程施工規範補
    充作業要點第02726章「級配料底層」規範計算扣款金額為3
    萬4200元。
二、本件約定違約金過高。
    理  由
一、上訴人法定代理人已變更為乙○○，有行政院令乙紙可按（
    見本院卷第35頁），其並具狀聲明承受訴訟，核無不合，應
    予許可。
二、
(一)、被上訴人主張：兩造於民國94年7月12日訂立「內政部營建
    署暨所屬各機關工程採購契約」（下稱系爭契約），約定由
    被上訴人向上訴人承攬「嘉義市後湖地區○○○號道路工程」
    （下稱系爭工程），契約價金新臺幣（下同）2520萬元。系
    爭工程於95年9月28日完工，96年9月18日驗收合格，除上訴
    人依約應提供結算金額百分之2計48萬0101元之工程保留款
    外，被上訴人尚有工程款110萬9961元未給付。上訴人雖主
    張應扣懲罰性違約金110萬9961元，惟與系爭契約第20條第
    13項規定有違；即便依契約第23條第4項第2款規定，被上訴
    人有違約情事，上訴人所定之違約金額亦過高。爰依約請求
    上訴人給付工程款110萬9961元及自起訴狀繕本送達翌日起
    至清償日止按年息百分之5計算之利息。
(二)、上訴人對兩造訂立系爭契約，約定由被上訴人承攬系爭工程
    ，系爭工程已完工驗收，工程款110萬9961元未給付等情不
    爭執。惟以系爭工程於96年1月10日辦理驗收，被上訴人現
    場抽驗0k+260左側4m、0k+940右側4m兩處，辦理碎石級配料
    篩分析等取樣試驗，在0k+260處有一個篩號未在容許範圍內
    ；在0k+940處有2個篩號未在容許範圍，應分別扣款6萬
    1664.5元（計算式380元*6491m3 /2*5%）及12萬3329元（計
    算式380元*6491m3/2*1 0%），合計應扣款18萬4993.5元，
    另應依系爭契約第20條第13項或第23條第4項第2款規定罰以
    6倍之違約金即110萬9961元（184993.5*00000000）。被上
    訴人已不得請求本件工程款等情置辯。
(三)、原審為上訴人敗訴之判決，上訴人提起上訴。
二、本件兩造不爭執事項如下述：
(一)、兩造於94年7月12日訂立系爭契約，約定由被上訴人向上訴
    人承攬系爭工程，契約價金2520萬元，按實作工程數量結算
    （第5條）。工程驗交：本工程在初驗或驗收時，上訴人發
    現其工程與規定不符者，在不影響使用目的，不妨礙安全及
    觀瞻，經上訴人檢討其拆換確有困難者，得以扣款方式處理
    ，其扣款金額除另有規定外，並應依其扣款額度6倍罰之（
    第23條第4項第2款）。工程保固：被上訴人為履行保固責任
    ，應於驗收合格後，提供按結算總價百分之2計列之保證金
    （24條第2項第1款）等情，有系爭契約可按（見嘉義地院卷
    第6、15頁背面、16頁背面）。
(二)、
１、系爭工程於辦理驗收時，經被上訴人抽驗其中二處之級配粒
    料篩分析，在0k+260處有一個篩號未在容許範圍內；在0k+9
    40處有2個篩號未在容許範圍內，上訴人採減價收受方式辦
    理驗收，有被上訴人南區工程處96年9月18日書函可按（見
    原審卷第14頁）。
２、系爭契約未約定「級配料粒底層未在容許範圍扣款辦法」。
    被上訴人參考台北市政府工務局工程施工規範補充作業要點
    第02726章「級配粒料底層」規定，對1個篩號未在容許範圍
    以契約單價扣減結算總數量/2價款之5%，對2個篩號未在容
    許範圍，以契約單價扣減結算總數量/2 價款之10%方式辦理
    ：1個篩號未在容許範圍扣款380元*6491/2*5%=61,664.5元
    ；2個篩號未在容許範圍扣款380元*6491/2*10%=123,329元
    ，合計18萬4994元。系爭工程驗收扣款18萬4994元，結算總
    價為2400萬5006元，除上訴人依約應提供之保固保證金48萬
    0101元（00000000*2%=480,100）外，上訴人尚有工程款110
    萬9961元未給付等情，有被上訴人96.7.2簽稿、工程結算驗
    收證明書等可按（見原審卷第53、71頁）。
三、被上訴人依系爭契約請求被上訴人未付工程款110萬9961元
    ，上訴人以上開情詞置辯。茲審酌如下述：
(一)、上訴人抗辯其得依上述契約第23條第4項第2款規定對被上訴
    人主張違約金，是否有理由？
    查上訴人承攬之系爭工程，於驗收時，經抽驗發現有上述不
    合格情事，被上訴人依契約以扣款方式，辦理驗收結算，已
    如上述。則上訴人抗辯其得依契約第23條第4項第2款規定對
    被上訴人主張違約金，為有理由。
(二)、上訴人得主張之違約金數額？
１、查系爭契約未約定「級配料粒底層未在容許範圍扣款辦法」
    。依上訴人主張援用台北市政府工務局工程施工規範補充作
    業要點第02726章「級配粒料底層」規定：對1個篩號未在容
    許範圍內者，依碎石級配料契約單價扣減該樣品代表數量價
    款之5%。對2個篩號未在容許範圍內者，依碎石級配料契約
    單價扣減該樣品代表數量價款之10%方式辦理（參見本院卷
    第57頁）。而系爭契約規範「施工說明書」第02726章「級
    配粒料底層」第3.2.2「級配及品質試驗」規定「每600m3」
    為抽驗樣品代表數量（見本院卷第33頁）。則抽驗不合格之
    「該樣品代表數量」應為600m3，而非如上訴人主張以結算
    數量總數6491m3之1/2計算。
２、上訴人雖謂以600m3為計算方式之前提，應是本件實際抽驗
    10處（面積合計6491 M3÷600 M3＝10），然本件上訴人並
    未全部抽驗，僅隨機抽驗2處，是自應依上訴人主張以全部
    結算數量之1/2為計算違約金基礎云云。
    查依約應以600m3為抽驗代表數量，而上訴人自陳抽驗幾處
    係由上訴人決定（見本院卷第25頁背面），是自不得以上訴
    人未依約行事，而認其得咨意主張計算扣款之「抽驗代表數
    量」為結算數量之1/2，上訴人此部分主張為不可採。
３、依上述，計算系爭工程應扣款數額為：3萬4200元[380元
    *600*5% （1個篩號未在容許範圍）+380元*600*10%（2個篩
    號未在容許範圍）=11400+2 2800=34200元。]則上訴人依契
    約第23條第4項第2款規定得對被上訴人主張「扣款6倍」之
    違約金應為20萬5200元（34,200*6=205,200）。
４、被上訴人謂上述違約金過高云云，然未舉證以實其說，且參
    酌系爭工程結算總金額為2400萬5006元，上訴人得請求之違
    約金為20萬5200元，依難認有過高情事。
(三)、本件被上訴人得請求之工程款？
    上訴人尚有工程款110萬9961元未給付被上訴人，而上訴人
    得向被上訴人請求違約金20萬5200元，經扣抵後，上訴人應
    給付被上訴人其餘工程款90萬4761元。
四、綜上所述，被上訴人依契約關係請求上訴人給付工程款110
    萬9961元及自起訴狀繕本送達翌日（即97年1月8日）起至清
    償日止，按年息5％計算之利息。於請求上訴人給付90萬476
    1元及自97年1月8日起算之法定遲延利息部分，為有理由，
    應予准許，逾此所為請求，為無理由，應予駁回。原審就超
    過上開應准許部分，為上訴人敗訴之判決，並為假執行之宣
    告，尚有未洽。上訴意旨就此部分指摘原判決不當，求予廢
    棄改判，為有理由。至於上開應准許部分，原審判命上訴人
    給付，並為假執行之宣告，核無違誤，上訴意旨，就此部分
    ，仍執陳詞，指摘原判決不當，求予廢棄，為無理由，應駁
    回其上訴。
五、本件事證已明，兩造其餘攻擊防禦方法，經核與本判決之結
    果不生影響，爰不一一論述。
六、據上論結，本件上訴為一部有理由，一部無理由，依民事訴
    訟法第450條、第449條第1項、第79條，判決如主文。
中    華    民    國    98    年    3    月    24    日
                    民事第八庭
                        審判長法  官  劉勝吉
                              法  官  鄭威莉
                              法  官  滕允潔
正本係照原本作成。
不得上訴。
中    華    民    國    98    年    3     月    24    日
                              書記官  黃麗玲


司法院資訊處製作；財團法人民間司法改革基金會備份。
